【裁判字號】    89,再簡抗,1
【裁判日期】    900202
【裁判案由】    侵權行為損害賠償
【裁判全文】
臺灣臺南地方法院民事裁定  八十九年度再簡抗字第一號
    抗  告  人  甲○○
                        送達處.
    相  對  人  泰安產物保險股份有限公司高雄分公司
                        設高雄.
    法定代理人  陳智識  住同右.
右抗告人因與相對人間聲請再審事件，抗告人對於民國八十九年六月一日本院台南簡
易庭所為之裁定（八十九年度南再簡字第一號）提起抗告，本院裁定如左：
    主      文
抗告駁回。
抗告訴訟費用由抗告人負擔。
    理      由
一、抗告意旨略以：（一）依據「辦理民事訴訟案件應行注意事項」第五十七條：送
    達於居住所或事務所、營業所不獲會晤應受達人而又無同居人或受僱人等可以交
    付文書者，如執達員知應受送達人在附近之處所，宜轉赴該處或通知使歸，即為
    送達，其可適用寄存送達或留置送達之辦法者，務即照行。若應受送達人之住居
    所或事務所、營業所遷徙者，執達員應詢明其所遷之處，前往送達或報告法院。
    第五十九條：公示送達之事由，聲請人應負舉證之責，就中以應為送達之處所不
    明為聲請公示送達之理由者，法院認為該應受送達人之住居所及其他應為送達之
    處所，確為聲請人所不知且無法探知者，始可准許。如係原告或上訴人聲請對於
    被告或被上訴人就訴狀或上訴狀為公示送達而不為此項證明時，法院除駁回其聲
    請外，並酌定期間命原告或上訴人補陳被告或被上訴人之住居所或其他應為送達
    之處所若不於期間內補陳者，應認為違背起訴或上訴之程式以裁定駁回其訴或上
    訴。倘訴狀或上訴狀不能送達，而原告或上訴人不聲請公示送達者，法院自得同
    時命其補陳被告或被上訴人應為送達之處所或者聲請公示送達，如其不補陳應為
    送達之處所示不聲請公示送達或雖聲請而不能證明應為送達之處所不明者，應即
    將其訴或上訴駁回。抗告人於原審期間，民國八十六年十月二十一日、十月三十
    日、十一月十一日開庭通知，郵政單位均能轉送至抗告人工作地點收執，顯見執
    達員知悉抗告人收件處所。而再審被告於原審期間卻聲請抗告人住居所不明請求
    公示送達，且提出抗告人戶籍地址，並與之前送達住址相符，顯見抗告人無遷徙
    及住居所不明事實，據此，法院依職權裁定公示送達顯於法不合。（二）另抗告
    人與郵政單位辦理改址登記，雖對法院無拘束效力，然依民事訴訟法第一百二十
    三條：送達，除別有規定外，由法院書記官依職權為之。第一百二十三條：送達
    ，法院書記官交執達員或郵政機關行之。由郵政機關行送達者，以郵差為送達人
    。第一百三十六條：送達於應受送達人之住居所、事務所或營業所行之。但在他
    處會晤應送達人時，得於會晤處所行之。法院既將開庭通知書依職權交由郵政機
    關行之，以郵差為送達人。雙方即發生契約行為，自可拘束郵差完成送達，抗告
    人八十九年三月二十八日民事準備書狀亦利用訪查明確舉證：原審開庭通知書交
    付郵政單位送達，送達人郵差僅形式上完成送達，實務上並未辦理送達行為（刑
    法第一百三十三條：隱匿郵件行為）。依據民事訴訟法第三百八十六條第一項：
    不到場之當事人未於相當時期受合法之通知者。不得一造辯論為判決，公務人員
    服務法第六條：公務員不得假藉權力，以圖本身或他人之利益，並不得利用職務
    上之機會，加損害於他人。第七條：公務員執行職務，應力求確實，不得畏難規
    避，互相推諉，或無故稽延。抗告人於原審期間凡工作場所收執之開庭通知均附
    機關全銜章戳，法院書記官稍加查閱原審案卷即明抗告人會晤處所，故書記官依
    職權接受原審原告請求公示送達裁定時，並未審酌抗告人之權益為之。（三）另
    依「辦理民事訴訟案件應行注意事項」第三十四條：當事人之一造，主張有利於
    己之事實者，法院即應注意他造對之有無爭執，如經他造自認或於法院詢其有無
    爭執後，不為爭執之陳訴者，毋庸調查證據，其事實於法院已顯著或為其職務上
    所已知，或有他事實，可據以為法律上之推定者，亦毋庸調查證據。抗告人於再
    審訴訟所舉證原審「行車追撞事故」另一行為人謝岳憲不法行為，係根據八十七
    年二月二十三日台灣台南地方法院台南簡易庭八十七年度南簡字第一三三號案第
    一次言詞辯論時，行為人當庭供訴「緊急煞車不法行為」，合於民事訴訟法第二
    百七十九條「自認」要件，該項證據對抗告人甚為有利，因原審期間未接獲開庭
    通知，故無法適時舉證。依前述抗告理由，原審判決顯非合法，應准予抗告人再
    審之訴，原裁定遽予駁回顯有違誤，應予廢棄云云。
二、本件抗告人對本院台南簡易庭八十六年度南簡字第一四四二號民事確定判決，提
    起再審之訴，無非係以該判決與本院台南簡易庭八十七年度南簡字第一三三號侵
    權行為損害賠償事件，屬同一事件、同一被告但不同原告，後者以視同撤回結案
    ，二案裁判標準迥異；再者，抗告人應台南郵局要求將郵件轉送達至工作地點台
    南市○○路二二號，其間全部郵件均能送達，並無住居所不明情事，且郵政單位
    亦未於抗告人戶住所投執待領掛號信函通知，亦未於再審原告戶籍住處粘貼送達
    通知書辦理寄存送達，法院依職權裁定公示送達顯於法不合，造成抗告人無法於
    辯論期日到庭辯論，且另一行為人謝岳憲於八十七年二月二十三日本院台南簡易
    庭八十七年度南簡字第一三三號案第一次言詞辯論時，當庭供述「緊急煞車不法
    行為」，合於民事訴訟法第二百七十九條「自認」要件，該項證據對抗告人甚為
    有利，因原審期間未接獲開庭通知，故無法適時舉證，有民事訴訟法第四百九十
    六條第一項第十二款、第十三款之情形，為再審理由。
三、按民事訴訟法第四百九十六條第十二款規定：當事人發現就同一訴訟標的在前已
    有確定判決或和解、調解或得使用該判決或和解、調解者，得以再審之訴對於確
    定終局判決聲明不服，係指同一當事人就同一法律關係而為同一請求在前已有確
    定判決，訴訟標的於確定終局判決中已經裁判者，當事人不得就該法律關係更行
    起訴，而和解或調解成立者與確定終局判決有同一之效力，以免裁判有所牴觸；
    又所謂「得使用該判決或和解、調解者」，係指於前訴訟程序中，雖知是同一訴
    訟標的，在前已有確定判決或和解、調解，惟不能利用，現始得利用之謂也。查
    本院台南簡易庭八十七年度南簡字第一三三號侵權行為損害賠償事件，係依民事
    訴訟法第一百九十一條規定視為撤回，並未經判決乙節，有本院台南簡易庭八十
    七年六月十五日南院慶民安八七南簡字第一三三號通知附於原審卷可稽，且前後
    二件亦非同一當事人就同一法律關係而為同一請求，即與民事訴訟法第四百九十
    六條第一項第十二款之情形不符，是抗告人據此提起再審，並無理由。
四、次按民事訴訟法第四百九十六條第一項第十三款規定：當事人發見未經斟酌之證
    據或得使用該證物者。但以如經斟酌可受較有利益之裁判者為限，得以再審之訴
    對於確定終局判決聲明不服，所謂「當事人發見未經斟酌之證物或得使用之證物
    者」，係指該「證物」於前訴訟程序事實審之言詞辯論終結前已存在之證物，因
    當事人不知有此，致未經斟酌，現始知之者而言；再當事人提起再審之訴，以發
    現未經斟酌或得使用之證據為理由者，必以該證據若經斟酌可受較有利益之裁判
    者為限；又發見人證不能據而提起再審之訴，為民事訴訟法第四百六十一條第一
    項第十款（現為第四百九十六條第一項第十三款）之當然解釋。以發見同款所稱
    之新證物為理由提起再審之訴時，本於同一旨趣，自亦不許以發見之人證與發見
    之新證物合用為證，最高法院二十九年度上字第一００五號、十八年度上字第七
    一０號、二十三年度上字第二九五一號及二十九年度上字六九六號分別著有判例
    可稽。本件抗告人雖提出另一行為人謝岳憲於八十七年二月二十三日本院台南簡
    易庭八十七年度南簡字第一三三號案言詞辯論時，當庭供述「緊急煞車」等語之
    新證據，然發見「人證」並不能提起再審之訴，況本院台南簡易庭於八十六年度
    南簡字第一四四二號案中，業已調取系爭車禍肇事之現場調查紀錄暨相關資料，
    其中即包括謝岳憲在警訊時之筆錄，其於警訊時即陳稱「前方車緊急煞車，我也
    跟著煞停」（詳見該卷第二十頁），且該案宣示判決筆錄理由及要領第二段亦載
    明「業經本院依職權調閱內政部警政署國道公路警察局第四警察隊製作之道路交
    通事故調查報告表及偵訊 (調查）筆錄審認屬實」（詳見該宣示判決筆錄），顯
    見該案業已斟酌該項證據，是以抗告人提出之證人縱經斟酌，亦不必然可受較有
    利益之裁判，故此亦與民事訴訟法第四百九十六條第一項第十三款之情形不符，
    是抗告人據此提起再審，亦無理由。
五、末查本院台南簡易庭於八十六年度南簡字第一四四二號案中，分別於八十六年十
    月二十七日、同年十一月五日、同年月十七日，以起訴狀及通知書各一紙送達於
    抗告人（即該案被告）位於台南市○區○○○路三巷十之二號住所，經抗告人本
    人收受，此有送達回證各一紙為證，抗告人縱曾與郵政單位辦理改址登記，或送
    達證書上有抗告人工作場所之機關章戳，然送達回證上並未註明有改送他址或表
    明該機關章戳為抗告人之工作地點等情事，抗告人明知其送達處所有變更，卻未
    向法院為變更住所之陳明，直至八十七年三月五日言詞辯論期日，其送達回證始
    由送達郵局以行蹤不明予以退回，經本院台南簡易庭於八十七年三月五日命相對
    人（即該案原告）提出抗告人之戶籍謄本，證明抗告人確仍居住於前開住所，始
    由本院台南簡易庭依職權對抗告人公示送達，並於八十七年四月七日發生送達效
    力，期間抗告人於該案中均未向本院台南簡易庭陳明變更住所，業經本院調取台
    南簡易庭八十六年度南簡字第一四四二號民事卷宗核閱無誤，抗告人主張法院書
    記官稍加查閱原審案卷即明抗告人會晤處所云云，洵屬無據，本件既有民事訴訟
    法第一百四十九條第一項第三款「原告或曾受送達之被告，變更其送達之處所，
    而不向受訴法院陳明，致有第一項第一款情形者」之情事，本院台南簡易庭依職
    權命為公示送達，自屬合法。再查：送達不能依民事訴訟法第一百三十六條及第
    一百三十七條之規定為之者，得將文書寄存送達地之自治或警察機關，並作送達
    通知書，黏貼於應受送達人住居所、事務所或營業所門首，以為送達，同法第一
    百三十八條定有明文，惟該條係指如不能依同法第一百三十六條及第一百三十七
    條之規定為送達時，「得」將文書寄存於存送達地之自治或警機關，而非「應」
    將文書寄存於存送達地之自治或警機關，是本院台南簡易庭對於是否將應送達之
    文書寄存於自治或警察機關有決定權，至於辦理民事訴訟事件應行注意事項第五
    十六項至第五十八項固就送達有相關規定，然其僅係「注意事項」，而非「法規
    」，縱未依該注意事項為寄存送達，亦非違背法令，且與前開民事訴訟法第四百
    九十六條第十二、第十三款之規定不符，應不得據此為再審之理由，其訴自屬不
    合法，原審據以駁回抗告人再審之訴，並無違誤，抗告意旨仍執前詞，指摘原裁
    定為不當，求為廢棄原裁定，為無理由，應予駁回。
六、依民事訴訟法第四百三十六條之一第三項、第四百九十二條第一項、第九十五條
    、第七十八條，裁定如主文。
中      華      民      國    九十      年      二      月      二      日
                                臺灣臺南地方法院民事第一庭
~B審判長法  官  周素秋
~B      法  官  鄭彩鳳
~B      法  官  黃瑪玲
本件不得再抗告
右為正本係照原本作成。
中      華      民      國    九十      年      二      月      六      日
                                      法院書記官 楊育民


司法院資訊處製作；財團法人民間司法改革基金會備份。
